臺灣臺北地方法院刑事裁定　　　　　　100年度聲判字第276號
聲　請　人
即　告訴人　吳○○　年籍資料詳卷
代　理　人　黃清濱律師
被　　　告　陳俐如
上列聲請人即告訴人因被告涉犯業務過失致死案件，不服臺灣高
等法院檢察署檢察長中華民國一百年九月十七日一百年度上聲議
字第六四九七號駁回聲請再議之處分（原不起訴處分案號：臺灣
臺北地方法院檢察署一百年度偵續一字第一五七號），聲請交付
審判，本院裁定如下：
    主  文
聲請駁回。
    理  由
一、本件聲請交付審判意旨略以：（一）按法醫學文獻之記載，
    當人死後體溫下降至三十一度時，其死亡經過時間為五至七
    小時。本件被害人○○○送至長庚醫院時，民國九十八年三
    月二十七日上午八時十二分之體溫僅為三十一點二度，加以
    被告陳俐如亦自承發現「被害人無反應時」為該日上午七時
    三十分。故如以長庚醫院上午八時十二分量得之體溫三十一
    點二度，依據文獻計算，保守估計當時被害人已死亡六個小
    時，扣除中間被害人送醫急救之時間約四十二分鐘，即可認
    被告確實是在被害人死亡五個多小時後才發現其無反應，如
    此亦不難想像，如加上其忽略、閒置尚仍生存之被害人的時
    間應遠超於此，是被告主觀上明知應更加密切照顧、觀察被
    害人，卻不作為，終至被害人死亡時間已逾五個小時後始發
    現被害人呈現無反應之情況，如此豈可謂無疏失。（二）本
    案發生時，被告尚未取得保母人員技術證照，為非法保母，
    被告當時依法並不具備專業保母之能力、資格。又被告於案
    發後曾向聲請人夫婦解釋，其急救被害人當時有打電話給她
    姊姊詢問急救之方式，且於一百年三月十一日偵查中無法交
    代其急救知識之出處，足認被告並未具備任何急救之技術或
    能力，顯對於照料之嬰孩並未具有妥善照護能力，被告以照
    護嬰兒為業，乃係從事業務之人，自必應遵從客觀注意義務
    ，對於被害人已無反應逾五個小時，才發現異狀而進行急救
    措施並送醫，明顯有照護上之疏忽而延遲送醫，導致被害人
    死亡之情，自應認被告有業務上嚴重過失。（三）又再議駁
    回處分書以被害人自九十八年二月十三日因咳嗽開始就診，
    嗣後分別於二月二十日、二月二十四日、三月二十一日、三
    月二十六日復因咳嗽至明誠診所及臺灣大學醫學院附設醫院
    就診，而認為被害人之病症以持續一月有餘，遽然認定其死
    亡結果應與其長期累積之病症有關，該結論未究明明誠診所
    回函記載被害人三月二十六日就診時後之健康狀況「○○○
    就診時狀況正常，無肺炎狀況」，未進一步敘明其取捨之心
    證理由，即遽行捨棄相關病歷資料，該處分稍嫌速斷並有調
    查未盡之違誤，為此向本院聲請交付審判云云。
二、按告訴人不服上級法院檢察署檢察長或檢察總長認再議為無
    理由而駁回之處分者，得於接受處分書後十日內委任律師提
    出理由狀，向該管第一審法院聲請交付審判；法院認交付審
    判之聲請不合法或無理由者，應駁回之，刑事訴訟法第二百
    五十八條之一、第二百五十八條之三第二項前段，分別定有
    明文。次按九十一年一月十七日三讀通過，同年二月八日公
    布之刑事訴訟法第二百五十八條之一係參考德國刑事訴訟法
    第一百七十二條第二項之規定及日本刑事訴訟法第二百六十
    二條准起訴之規定，增訂「聲請法院交付審判制度」，告訴
    人於不服上級檢察署之駁回處分者，得向法院聲請交付審判
    ，考其立法目的，無非係為對於檢察官起訴裁量之制衡，除
    貫徹檢察機關內部檢察一體之原則所含有之內部監督機制外
    ，另宜有檢察機關以外之監督機制，由法院保有最終審查權
    而介入審查，提供告訴人多一層救濟途徑（刑事訴訟法第二
    百五十八條之一立法理由參照），以促使檢察官對於不起訴
    處分為最慎重之篩選，審慎運用其不起訴裁量權。從而，本
    條之適用一方面係強制告訴人先循檢察機關內部之監督機制
    救濟無效果後，始由法院為之；另一方面亦促使檢察機關內
    部省視其不起訴處分是否妥當，法院有最終審查權。是交付
    審判之制度雖賦予法院於告訴人交付審判之聲請裁定准否前
    ，可依同法第二百五十八條之三第三項規定為「必要之調查
    」，然法院於審查交付審判之聲請有無理由時，應以審酌告
    訴人所指摘不利被告之事證未經檢察機關詳為調查或斟酌，
    或不起訴處分書所載理由違背經驗法則、論理法則及證據法
    則為限，方符本條係為制衡檢察官起訴裁量權之立法意旨，
    合先敘明。
三、程序部分：
（一）本件聲請人以被告涉犯業務過失致死罪嫌，向臺灣臺北地
      方法院檢察署檢察官提出告訴，經臺灣臺北地方法院檢察
      署檢察官於九十九年九月十四日以九十九年度偵字第二○
      二三五號為不起訴處分，聲請人不服具狀聲請再議，經臺
      灣高等法院檢察署檢察長認偵查尚未完備，於九十九年十
      月十四日以九十九年度上聲議字第七三九四號命令發回續
      行偵查；復經臺灣臺北地方法院檢察署檢察官於一百年六
      月十五日以九十九年度偵續字第九三二號為不起訴處分，
      聲請人不服具狀聲請再議，經臺灣高等法院檢察署檢察長
      認偵查尚未完備，於一百年七月二十一日以一百年度上聲
      議字第五一一四號命令發回續行偵查；又經臺灣臺北地方
      法院檢察署檢察官於一百年八月十八日以一百年度偵續一
      字第一五七號為不起訴處分，聲請人不服具狀聲請再議，
      經臺灣高等法院檢察署檢察長以其再議之聲請為無理由，
      而於一百年九月十七日以一百年度上聲議字第六四九七號
      處分書駁回聲請人再議之聲請。聲請人於一百年十月十二
      日收受前開處分書後，於法定聲請期限內即一百年十月十
      九日委由代理人黃清濱律師提出刑事交付審判聲請狀，向
      本院聲請交付審判。
（二）經查，本院審核聲請人之程序要件，符合刑事訴訟法第二
      百五十八條之一第一項之規定，此有刑事委任狀及刑事交
      付審判聲請狀各一份附卷可參，復經本院依職權調閱臺灣
      高等法院檢察署一百年度上聲議字第六四九七號全部卷宗
      核閱無誤，是本件聲請程序係屬適法。
四、實體部分：
（一）按犯罪事實應依證據認定之，無證據不得認定犯罪事實；
      不能證明被告犯罪或其行為不罰者，應諭知無罪之判決，
      刑事訴訟法第一百五十四條第二項、第三百零一條第一項
      分別定有明文。次按事實之認定，應憑證據，如未能發現
      相當證據，或證據不足以證明，自不能以推測或擬制之方
      法，以為裁判之基礎；又認定犯罪事實所憑之證據，雖不
      以直接證據為限，間接證據亦包括在內，然而無論直接或
      間接證據，其為訴訟上之證明，須於通常一般之人不致有
      所懷疑，而得確信其為真實之程度者，始得據為有罪之認
      定；再認定不利於被告之事實，須依積極證據，苟積極證
      據不足為不利於被告事實之認定時，即應為有利於被告之
      認定，更不必有何有利之證據，最高法院四十年臺上字第
      八六號、七十六年臺上字第四九八六號及三十年上字第八
      一六號分別著有判例意旨可參。再按告訴人之告訴，係以
      使被告受刑事訴追為目的，是其陳述是否與事實相符，仍
      應調查其他證據以資審認；又被害人之陳述如無瑕疵，且
      就其他方面調查又與事實相符，固足採為科刑之基礎，倘
      其陳述尚有瑕疵，而在未究明前，遽採為論罪科刑之根據
      ，即難認為適法，最高法院五十二年臺上字第一三○○號
      、六十一年臺上字第三○九九號著有判例意旨足資參照。
（二）本件聲請人據以指訴被告涉有業務過失致死罪嫌，無非係
      認本案發生時，被告尚未取得保母人員技術證照，不具備
      專業保母之能力、資格；本件被害人於九十八年三月二十
      七日上午八時十二分送至長庚醫院時，體溫僅為三十一點
      二度，足認當時被害人至少已死亡六個小時，又被告自承
      發現「被害人無反應時」為該日上午七時三十分，扣除中
      間被害人送醫急救之時間約四十二分鐘，被告是在被害人
      死亡五個多小時後才發現其無反應，被告明知應更加密切
      照顧、觀察被害人，卻不作為，明顯有照護上之疏忽而延
      遲送醫，導致被害人死亡之情，自應認被告有業務上嚴重
      過失云云。惟查：
    １、被害人遺體經法務部法醫研究所法醫師解剖結果，胃部
        含有少量黑色消化黏狀液體胃內容物約二十毫升，推定
        為食入之食物已達一至二小時左右後死亡一情，有法務
        部法醫研究所九十八年五月七日（九八）醫鑑字第○九
        八一一○一○○一號鑑定報告書一份附卷可稽，則被告
        於警詢時陳稱：伊係於案發當日六時許餵食被害人牛奶
        等語，尚可採信。參酌臺北市消防局於九十八年三月二
        十七日上午七時四十六分接受通報，被害人於當日八時
        二分送至長庚醫療財團法人臺北長庚紀念醫院，然於到
        院前心肺功能停止等事實，有臺北市政府消防局救護紀
        錄表及長庚醫療財團法人臺北長庚紀念醫院急診病歷一
        份附卷足憑，是被告餵食牛奶後讓被害人休憩後，發現
        被害人嘴唇發紫而通報一一九，時間上並無延宕，要難
        遽認被告有何遲延送醫，導致被害人死亡之情。
    ２、次查，被害人於九十八年三月二十七日上午八時十二分
        送至長庚醫療財團法人臺北長庚紀念醫時，體溫為三十
        一點二度一節，有長庚醫療財團法人臺北長庚紀念醫急
        診護理記錄一紙在卷可稽。按Ｍｕｌｌｅｒ認直腸溫為
        ３１℃時，死亡經過時間約５～７小時。Ｓｉｍｐｓｏ
        ｎ的公式如下：在平均情況下，著衣的屍體：（ａ）最
        初６小時每小時下降約 １.８℃。（ｂ）最初１２小時
        每小時下降約０.８℃至１.１℃。Ｔａｙｌｏｒ指出（
        ａ）死後不久，每小時下降２.２℃至２.８℃。（ｂ）
        ２０小時後每小時下降少於 ０.５℃。（ｃ）在中等氣
        溫（１０～ １５.６℃）著衣成人屍體於２４～３０小
        時與其周圍環境氣溫相同，有聲請人提出之羅秀雄、錢
        政銘所編著，大夫出版社印行，九十六年一月第三版之
        法醫學一份附卷可參，是前開法醫學著作中指明Ｍｕｌ
        ｌｅｒ、Ｓｉｍｐｓｏｎ及Ｔａｙｌｏｒ對於屍冷率之
        計算方式均不相同，則死後體溫攝氏三十一點二度，依
        Ｍｕｌｌｅｒ之標準，死亡經過時間約為五至七小時，
        依Ｓｉｍｐｓｏｎ之公式，死亡經過時間約為三小時，
        而依Ｔａｙｌｏｒ之公式，死亡經過時間約為二小時，
        參酌長庚醫療財團法人林口長庚紀念醫院一百年一月六
        日函載明：「據病歷所載，吳童九十八年三月二十七日
        至本院急診之診斷為到院前心跳呼吸停止及低體溫（攝
        氏三十一點二度），並即接受插管急救治療，當時病童
        血液檢查結果為ＰＨ值： ６.５９３，ＰＣＯ２濃度：
        ７５.５ｍｍＨＧ，ＰＯ２濃度：３３.６ｍｍＨＧ，Ｈ
        ＣＯ３濃度：７.１ｍｍ／Ｌ，白血球計數為１９.９（
        １０００／ｕＬ），評估有代謝性及呼吸性酸血症；惟
        就醫學而言，一般人在無生命徵象後，其體溫下降之速
        度與其體脂肪、身處之環境溫度、是否有覆蓋物及風量
        有密切關係，故無法僅以上開檢驗數據遽論病童係到院
        前多久即發生昏迷無生命跡象之情形等語，自難僅因被
        害人於九十八年三月二十七日上午八時十二分送至長庚
        醫療財團法人臺北長庚紀念醫時，體溫為三十一點二度
        一情遽認斯時被害人業已死亡五至七小時，進而推論被
        告係於被害人死亡達五至七小時後始發現異狀而進行急
        救措施並送醫，被告涉有業務上嚴重過失。
    ３、並查，被告於八十六年十二月接受臺北市家庭扶助中心
        保母人員訓練合格結業；復於八十七年間參加臺北市醫
        師公會基督復臨安息日會臺安醫院舉辦心肺復甦術研習
        會，經筆試及技術測驗成績合格；並於八十七年七月十
        二日考取保母人員技術士證，且於九十六年至九十八年
        皆參加社團法人中華民國保母策進會所舉辦之保母在職
        訓練受訓時數分別為二十、二十四及二十一小時等情，
        有社團法人中華民國保母策進會九十八年八月十日中保
        策字九八第○三二號函及其檢附中華民國技術士證（保
        母人員）、社團法人中華民國保母策進會九十六年度在
        職訓練時數證明書、社團法人中華民國保母策進會九十
        七年度在職訓練時數證明書及被告提出之社團法人中華
        民國保母策進會九十八年度在職訓練時數證明書等件在
        卷可稽，足認被告於案發時為取得合格保母人員執照及
        心肺復甦術證書之保母。再按一至八歲之幼童如發生沒
        有呼吸或幾乎沒有呼吸之異常現象者，應先施行ＣＰＲ
        約二分鐘後，再撥打一一九一節，為行政院衛生署頒佈
        之「民眾版心肺復甦術參考指引摘要表」所明訂。本案
        被告於一百年三月三十一日偵查中陳稱：伊要將被害人
        叫醒早餐，就發現他有異狀，伊就急救，以吹氣壓胸口
        的方式急救到被害人手有動一下下，就打電話給被害人
        母親，再打給一一九，然後持續施以急救至救護車到，
        這是伊上課學的，伊再補呈依據等語，是被告既為取得
        合格保母人員執照及心肺復甦術證書之保母，於案發時
        發現年僅一歲又四個月之被害人有異狀，依其所受急救
        之專業知識，先對被害人進行心肺復甦術，再撥打一一
        九電話聯絡救護單位，其處置尚符合緊急救護程序，難
        認有何失當之處。聲請人空言指稱：被告於案發時尚未
        取得保母人員技術證照，為非法保母，且於偵查中未能
        具體交代其急救知識之出處，顯未具備任何急救之技術
        或能力，其對於被害人已無反應逾五個小時，才發現異
        狀而進行急救措施並送醫，自應認被告有業務上嚴重過
        失云云，顯與前開事證不合，尚難採信。
    ４、且查，被害人於九十八年二月十三日，曾因為長達一週
        咳嗽（ｃｏｕｇｈ  ｆｏｒ  ｏｎｅ  ｗｅｅｋ），前
        往位在臺北市○○區○○街明誠診所接受醫師李光豪之
        診療，復於同年二月二十日、二十四日二次因咳嗽情形
        未改善而分別前往明誠診所就診；又於九十八年三月二
        十一日因咳嗽一週及當日中午開始發燒前往國立臺灣大
        學醫學院附設醫院急診就醫，急診室醫師陳沛璇、蔣禮
        蘭診視後發現其咽喉及扁桃腺紅腫、呼吸音ｃｌｅａｒ
        ，但因被害人咳嗽及發燒，擔心有肺炎之可能，因此仍
        予安排胸部Ｘ光檢查，惟檢查結果發現肺部浸潤增加，
        但無明顯肺炎證據，據之診斷被害人為上呼吸道感染，
        經給予退燒治療後，病況穩定之情形下開立口服藥治療
        及回家休養；被害人於九十八年三月二十六日晚上七時
        前後，再度因咳嗽二、三日，前往明誠診所接受醫師李
        光豪之診療，醫師李光豪問診時，被害人除咳嗽之外，
        外觀與一般正常兒童無異，四肢正常自由活動，心音正
        常規律，無雜音，無心跳過速。肺部呼吸聲平穩，略有
        輕微的痰音，無呼吸窘迫、氣喘或喘鳴之情形。臉色正
        常，無發紺現象。呼吸速率正常，無急促現象，精神活
        力佳（被害人係由母親牽著手自行走路進出診所），醫
        師李光豪據之診斷被害人為ａｃｕｔｅ  ｂｒｏｎｃｈ
        ｉｏｌｉｔｉｓ（急性細支氣管炎）等事實，業據被害
        人母親於九十八年三月二十七日偵查中陳稱：伊最後一
        次見到被害人是在三月二十六日晚上八點多，在保母家
        ，當時伊看到他時，感覺他累累的，伊就帶他去錦州街
        的診所看醫生，醫生說他的肺很清澈，沒有雜音，伊說
        但還在咳，醫生說是支氣管的關係，看完醫生伊就直接
        帶回住處，在住處時，餵他喝水他也不喝，等他父親回
        來，伊等再一起送他回保母家等語，並有國立臺灣大學
        醫學院附設醫院病歷、明誠診所病歷、國立臺灣大學醫
        學院附設醫院九十九年十二月十三日校附醫秘字第○九
        九○九○四五六二號函及明誠診所醫師李光豪九十九年
        十一月二十五日書函等件在卷足憑，足認被害人於死亡
        前確已罹患上呼吸道感染、支氣管炎多日，惟尚無重症
        特徵而有入院或施行治療之情況。另查，被害人之遺體
        經法務部法醫研究所法醫師解剖、病理組織切片檢查鑑
        定結果，認被害人有支氣管炎及支氣管性肺炎，最後因
        呼吸性休克死亡，且由被害人死亡時於長庚醫院急救時
        血中白血球增高，經長期上呼吸道感染、支氣管炎導致
        貧血之病症，其死亡方式為自然死，研判死亡原因係上
        呼吸道感染、支氣管炎導致貧血及支氣管性肺炎，引發
        呼吸性休克而死亡，有法務部法醫研究所九十八年五月
        七日（九八）醫鑑字第○九八一一○一○○一號鑑定報
        告書一份在卷足憑，則在前開負責診療被害人之醫師亦
        未能發現被害人患有嗣後導致死亡之支氣管性肺炎之情
        況下，在無其他證據足以證明被告在照顧被害人時有疏
        失之處，自難僅因被告係二十四小保母，未能即時發現
        被害人患有醫師未能診斷出之支氣管性肺炎，遽認其對
        被害人未善加注意照顧，有業務過失致死犯行。
（三）此外，臺灣臺北地方法院檢察署檢察官九十九年度偵續一
      字第一五七號不起訴處分書及臺灣高等法院檢察署檢察長
      一百年度上聲議字第六四九七號處分書之理由中均已就此
      部分之卷證資料詳為審酌並予以指駁，並無重要事證漏未
      審酌之處，亦無適用法令有何違誤之情，是聲請人空言指
      摘偵查機關認事用法有所違誤云云，實無可採。
五、綜上所述，聲請人所指被告涉犯業務過失致死犯行，原臺灣
    臺北地方法院檢察署檢察官不起訴處分書及臺灣高等法院檢
    察署檢察長駁回再議處分書中既已詳予調查偵查卷內所存證
    據，並敘明所憑證據及判斷理由，且原處分所載證據取捨及
    事實認定之理由，亦無違背經驗法則、論理法則及證據法則
    之情事，是臺灣臺北地方法院檢察署檢察官及臺灣高等法院
    檢察署檢察長以被告犯罪嫌疑不足分別予以不起訴處分及駁
    回再議之聲請，於法並無違誤，本件聲請交付審判意旨猶執
    前詞，對於原臺灣高等法院檢察署檢察長處分加以指摘求予
    審判，非有理由，應予駁回。
六、依刑事訴訟法第二百五十八條之三第二項前段，裁定如主文
    。
中    華    民    國   100    年    12    月    23    日
                      臺灣臺北地方法院刑事第七庭
                        審判長法  官  林庚棟
                              法  官  張詠惠
                              法  官  雷淑雯
上正本證明與原本無異。
本裁定不得抗告
                              書記官  蕭君卉
中    華    民    國   100    年    12    月    23    日